臺灣高等法院民事判決
109年度上字第221號
上  訴  人  台灣日光燈股份有限公司

法定代理人  洪榮辰  
訴訟代理人  許文懷律師
            丁榮聰律師
被上訴人    楊木春    住○○市○○區○○里00鄰○○00○0                          號
            楊秀英  
共      同
訴訟代理人  袁健峰律師

上列當事人間請求清償債務事件，上訴人對於中華民國108年10
月31日臺灣桃園地方法院108年度重訴字第401號第一審判決提起
上訴，本院於109年8月11日言詞辯論終結，判決如下：
    主      文
原判決㈠關於命上訴人給付被上訴人楊木春逾新臺幣肆佰零肆萬
貳仟柒佰捌拾參元及新臺幣壹佰貳拾捌萬陸仟伍佰參拾捌元之利
息超逾民國一百零三年八月二十日起算部分，㈡關於命上訴人給
付被上訴人楊秀英逾新臺幣壹佰壹拾伍萬伍仟零捌拾壹元及新臺
幣參拾陸萬柒仟伍佰捌拾貳元之利息超逾民國一百零三年八月二
十日起算部分；及該部分假執行之宣告，暨訴訟費用之裁判均廢
棄。
上開廢棄部分，被上訴人在第一審之訴及假執行之聲請均駁回。
其餘上訴駁回。
第一、二審訴訟費用由被上訴人負擔百分之二，餘由上訴人負擔
。
    事實及理由
上訴人台灣日光燈股份有限公司之法定代理人已變更為洪榮辰
  ，有經濟部民國108年11月25日經授商字第10801170670號函、
  公司變更事項登記表可稽（見本院卷第33至38頁），經其具狀
  聲明承受訴訟（見本院卷第31頁），應予准許。
被上訴人主張：伊等與訴外人陳榮傳等19人（下合稱陳榮傳等2
  1人）於96年3月13日，貸予上訴人新臺幣（下同）1億元（下
  稱系爭借款），並簽立金錢借貸契約書，約定預扣利息450萬
  元，楊木春出資比例7/ 100即出借本金668萬5,000元（9,550
  萬元×7/100）；楊秀英出資比例2/100即出借本金191萬元（9,
  550萬元×2/100），借款期間自96年3月14日起至97年3月14日
  止，按年息18%計息；遲延還款時，除應依上開利率支付利息
  外，並應以每1萬元每日20元計付違約金，且視為全部債務到
  期。上訴人並以所有之3筆土地及21筆建物（下稱系爭不動產
  ）設定1億5,000萬元之本金最高限額抵押權。詎上訴人自96年
  9月14日起未依約付息，經伊催告後，上訴人僅清償96年12月1
  3日以前之利息，嗣經強制執行抵押物，陳榮傳等21人承受系
  爭不動產後，楊木春仍有本金128萬6,538元，及101年5月23日
  分配表作成日前利息9萬1,996元、違約金275萬6,245元，合計
  共413萬4,779元受償不足；至楊秀英則仍有本金36萬7,582元
  ，及分配表作成日期利息2萬6,285元、違約金78萬7,499元，
  合計共118萬1,366元受償不足，爰依消費借貸契約之關係，請
  求上訴人給付楊木春413萬4,779元，及其中128萬6,538元自10
  1年5月24日起至清償日止按年息18%計算之利息暨按年息10%計
  算之違約金，給付楊秀英118萬1,366元，及其中36萬7,582元
  自101年5月24日起至清償日止按年息18%計算之利息暨按年息1
  0%計算之違約金，並陳明願供擔保，請准宣告假執行（原審就
  該部分為上訴人敗訴之敗決，上訴人提起上訴，非本件審理範
  圍部分，不予贅列）。
上訴人則以：遲延利息之計算以起訴狀繕本送達翌日起回推5年
  ，逾此期間即罹於時效。又被上訴人因逾期未清償借款所受之
  損害，至多為無法準時取回所貸出金錢，以之再流通或另行貸
  放他人獲利之消極損害，依民法規定之法定利率僅5%，難謂有
  週年利率73%（即「每萬元每日20元計算」）高額之損害，且
  被上訴人未舉證渠等有何積極損害，況楊木春、楊秀英之債權
  分別僅剩128萬6,538元、36萬7,582元，渠等受損害之範圍已
  隨之縮減，應酌減違約金之週年利率。又因伊係基於急迫而簽
  下金錢借貸契約書，且因金錢借貸契約書約定不合理高額之週
  年利率18%遲延利息及73%違約金，方致系爭借款債權無法完整
  受償，已失公平，違約金應酌減至0云云，資為抗辯。並上訴
  聲明：㈠原判決不利於上訴人部分廢棄。㈡上廢棄部分，被上訴
  人在第一審之訴及假執行之聲請均駁回。
上訴人於96年3月13日向陳榮傳等21人借貸1億元，其中450萬元
  係預扣利息，其餘9,550萬元為借貸本金，楊木春出資比例7/1
  00為668萬5,000元，楊秀英出資比例2/100為191萬元，約定借
  款期間自96年3月14日起至97年3月14日止，按年息18%計息，
  遲延還款時，每1萬元以每日20元計付違約金，且視為全部債
  務到期，上訴人除按陳榮傳等21人出借金額簽立21紙本票外，
  並以系爭不動產為陳榮傳等21人設定本金最高限額1億5,000萬
  元之抵押權，陳榮傳等21人業已交付9,550萬元借款本金予上
  訴人。系爭違約金性質為賠償額預定性違約金。上訴人自96年
  9月14日起未依約付息，經陳榮傳等21人發函催告，上訴人僅
  清償96年12月13日以前之利息。嗣陳榮傳等21人在原法院100
  年度司執字第9011號強制執行程序於100年12月29日以拍賣底
  價1億5,376萬元承受系爭不動產，於101年5月23日作成分配表
  ，陳榮傳等21人受償1億4,668萬1,512元。陳榮傳等21人實際
  借貸金額因預扣利息450萬元而為9,550萬元，因上開強制執行
  程序共計受償1億4,668萬1,512元，經依序清償自96年12月14
  日起至100年12月29日共1477日之遲延利息6,956萬630元，剩
  餘7,712萬882元清償本金後，尚餘本金1,837萬9118元未受償
  ，以楊木春、楊秀英之借貸比例各為7/100、2/100計算，其未
  受償本金各為128萬6,538元、36萬7,582元等情，為兩造所不
  爭執（筆錄見本院卷第262至263頁），並有金錢借貸契約書、
  借款證、本票、土地建築改良物抵押權設定契約書、律師函、
  原法院97年度拍字第222號民事裁定、原法院民事執行處函、
  執行命令、分配表在卷（見原審卷第23至47頁、第49至96頁）
  ，應認為真實。
被上訴人依消費借貸契約之關係，除請求尚欠本金128萬6,538
  元、36萬7,582元之外，並請求自100年12月30日起按年息18%
  計算之利息，及自96年2月14日起按年息10%計算之違約金，上
  訴人則以前開情詞置辯。經查：
㈠被上訴人之利息債權，超逾103年8月20日部分，已罹於時效而
  消滅。
1.被上訴人主張：楊木春有自100年12月30日至101年5月23日分
  配表作成日前之利息9萬1,996元，楊秀英有自100年12月30日
  至101年5月23日之利息2萬6,285元，在強制執行程序未受清償
  ，上訴人應如數給付，並請求上訴人給付自101年5月24日起至
  清償日止按年息18%計算之利息，上訴人在原審未提出時效抗
  辯，已經失權。上訴人抗辯：就利息部分為時效抗辯；伊在原
  審未委任律師，亦未提出書狀答辯，且原審行一次言詞辯論程
  序即終結，伊係因公司收發信件系統有誤不知有此庭期而未到
  場，嗣後聲請再開辯論，但未獲原法院准許，倘不許提出，有
  顯失公平之情事。
2.民事訴訟法第447條第1項規定：「當事人不得提出新攻擊或防
  禦方法。但有下列情形之一者，不在此限：...六、如不許其
  提出顯失公平者。」上訴人抗辯其原審未委任律師，亦未提出
  書狀答辯，伊因公司收發信件系統有誤不知有此庭期而未到場
  ，嗣後聲請再開辯論，但未獲原法院准許等情，有原審卷宗可
  稽，尚堪採信，因時效抗辯係法律賦予債務人之權利，攸關上
  訴人之給付範圍，本件借款利息逾5年部分，如不許上訴人於
  上訴本院後為主張，限制上訴人合法權利之行使，顯失公平，
  上訴人依上開條款規定提出時效抗辯，自屬適法。
3.按時效完成後，債務人得拒絕給付，民法第144條第1項定有明
  文。次按利息、紅利、租金、贍養費、退職金及其他1年或不
  及1年之定期給付債權，其各期給付請求權，因5年間不行使而
  消滅；消滅時效，自請求權可行使時起算，消滅時效，因起訴
  而中斷，聲請強制執行與起訴有同一效力，時效中斷者，自中
  斷之事由終止時，重行起算，民法第126條、第128條前段、第
  129條第1項第3款、第2項第5款、第137條第1項定有明文。本
  件被上訴人請求上訴人給付101年5月23日分配表作成日前之利
  息，及自101年5月24日起至清償日止之利息，然被上訴人於10
  8年8月19日提起本件訴訟，有起訴狀收狀章足憑（見原審卷第
  3頁），則被上訴人對於上訴人借款之利息債權，逾103年8月2
  0日部分，已逾5年消滅時效，上訴人抗辯被上訴人逾103年8月
  20日之利息請求權已罹於時效，並拒絕給付，於法有據。
㈡被上訴人得請求上訴人給付自96年12月14日起按年息10%計算之
  違約金。
1.被上訴人主張：上訴人應給付自96年12月14日起按年息10%計
  算之違約金。上訴人抗辯：伊係基於急迫而簽下約定不合理高
  額利息及違約金之金錢借貸契約書，且被上訴人已受償金額，
  高於實際借貸金額甚多，違約金應酌減至10%以下或零。
2.按約定之違約金過高者，法院得減至相當之數額，民法第252
  條定有明文。違約金之約定，乃基於個人自主意思之發展、自
  我決定及自我拘束所形成之當事人間之規範，本諸契約自由之
  精神及契約神聖與契約嚴守之原則，契約當事人對於其所約定
  之違約金數額，原應受其約束。惟倘當事人所約定之違約金過
  高者，為避免違約金制度造成違背契約正義等值之原則，法院
  得參酌一般客觀事實、社會經濟狀況及當事人所受損害情形，
  依職權減至相當之金額。再按當事人約定契約不履行之違約金
  過高者，法院固得依民法第252條以職權減至相當之數額，惟
  是否相當仍須依一般客觀事實、社會經濟狀況及當事人所受損
  害情形，以為酌定標準，而債務已為一部履行者，亦得比照債
  權人所受利益減少其數額。
3.兩造金錢借貸契約書約定借款期間自96年3月14日起至97年3月
  14日止，利息以年息18%計算，由被上訴人先扣除前3個月利息
  ，自第4個月起，上訴人應於每月15日支付被上訴人，如怠於
  支付或延遲支付利息時，借款即視為到期，上訴人應即清償所
  欠之借款本金及利息，及就借款金額按日支付每萬元每日20元
  計算之違約金（見原審卷第25頁）。兩造並未特別約定為懲罰
  性違約金，是此違約金之性質，為損害賠償總額之預定。上訴
  人在受強制執行之前，僅清償96年12月13日以前之利息之事實
  ，為兩造所不爭執（見本院卷第262頁），依金錢借貸契約書
  第5條之約定，於96年12月13日借款即視為到期，上訴人應清
  償所欠借款本金及利息，另應支付違約金。本院審酌上訴人為
  實收資本額達31億5,890萬元之股份有限公司，所營項目包括
  照明設備製造業、電器及視聽電子產品製造業、家具及裝設品
  製造業、玻璃及玻璃製品製造業、機械設備製造業、汽車及其
  零件製造業、工業用塑膠製品製造業、國際貿易業、住宅及大
  樓開發租售業、工業廠房開發租售業、停車場經營業、電器零
  售業、電腦及事務性機器設備零售業、廢棄物處理及能源技術
  服務等事業，此有上訴人公司變更登記表在卷（見原審卷第14
  9至152頁，本院卷第35至38頁），足見上訴人具有相當經濟能
  力與社會地位，且議約能力高於一般民眾，其與被上訴人成立
  系爭契約，並約定違約金之計算標準，法院應予適度尊重。上
  訴人係實收資本雄厚、經營事業多元廣泛之公司，96年3月13
  日簽訂金錢借貸契約書時，上訴人由當時法定代理人王應傑親
  自簽署，並蓋用上訴人公司大小章（見原審卷第23至27頁），
  難認有急迫情事，上訴人抗辯因急迫而簽立金錢借貸契約書云
  云，並不足採。
4.依金錢借貸契約書原違約金之約定「每萬元每日20元計算」，
  換算達週年利率73%（20元/日×365日÷10,000元＝0.73），為系
  爭借款約定利率之4倍以上，再審酌系爭借款已約定利息為年
  息18%，若上訴人依約還款，被上訴人得將金錢轉貸他人，利
  潤約為年息18%，已高於目前銀行存款利率甚多，自堪認系爭
  借款之違約金約定，容有過高情事，應適當酌減。本院斟酌被
  上訴人因上訴人逾期未清償借款所受之損害，係其無法準時取
  回所貸出之金錢，以之再行流通或另行貸放他人獲利之消極損
  害，此外被上訴人未因上訴人遲延清償受有其他積極損害，系
  爭借款利息為週年利率18%，及借款當時之社會經濟狀況等情
  形，認應酌減其至週年利率10%為適當，被上訴人得請求上訴
  人給付自96年12月14日起至清償日止，按年息10%計算之違約
  金。至被上訴人已受償金額高於實際借貸金額甚多，乃因上訴
  人長期違約之結果，上訴人抗辯違約金應酌減至10%以下或零
  云云，亦不足採。
5.被上訴人迄至101年5月23日分配表作成時，所得請求之違約金
  如下：⑴楊木春部分：①自96年12月14日未依約清償時起至100
  年12月29日承受日共1,477日，為270萬5,136 元（計算式：66
  8萬5,000×10﹪÷365 ×1477＝2,705,136，元以下4捨5入），②自1
  00年12月30日起至101年5月23日分配表作成日之期間（共145 
  日），為5萬1,109元（計算式：1,286,538 ×10﹪÷365 ×145＝51
  ,109），以上計275萬6,245元（計算式：2,705,136+51,109=2
  ,756,245）。⑵楊秀英部分：①自96年12月14日未依約清償時起
  至100年12月29日承受日共1,477日，為77萬2,896 元（計算式
  ：1,910,000×10﹪÷365 ×1,477＝772,896，②自100年12月30日起
  至101年5月23日分配表作成日共145日，為1萬4,603元（計算
  式：367,582×10﹪÷365 ×145 ＝14,603），以上計78萬7,499元
  （計算式：772,896+14,603=787,499）。是以至101年5月23日
  止，楊木春得請求上訴人給付之違約金金額為275萬6,245元，
  楊秀英得請求上訴人給付之違約金金額為78萬7,499元。
㈢以上，楊木春得請求上訴人返還尚欠借款本金128萬6,538元、1
  01年5月23日前之違約金275萬6,245元，合計404萬2,783元，
  及其中本金128萬6,538元部分自103年8月20日起至清償日止按
  年息18%計算之利息，暨自101年5月24日起至清償日止按年息1
  0%計算之違約金；楊秀英得請求上訴人返還尚欠借款本金36萬
  7,582元、101年5月23日前之違約金78萬7,499元，合計115萬5
  ,081元，及其中本金36萬7,582元部分自103年8月20日起至清
  償日止按年息18%計算之利息，暨自101年5月24日起至清償日
  止按年息10%計算之違約金。
綜上所述，被上訴人依消費借貸之法律關係，楊木春請求上訴
  人給付404萬2,783元，及其中128萬6,538元部分自103年8月20
  日起至清償日止按年息18%計算之利息，暨自101年5月24日起
  至清償日止按年息10%計算之違約金；楊秀英請求上訴人給付1
  15萬5,081元，及其中36萬7,582元部分自103年8月20日起至清
  償日止按年息18%計算之利息，暨自101年5月24日起至清償日
  止按年息10%計算之違約金，洵屬有據，應予准許；逾此部分
  之請求，為無理由，應予駁回。從而，原審就超過上開應予准
  許部分（即楊木春413萬4,779元減404萬2,783元，楊秀英118
  萬1,366元減115萬5,081元，及均自101年5月24日起至103年8
  月19日之利息部分），所為上訴人敗訴之判決，容有未洽，上
  訴意旨指摘原判決此部分不當，求予廢棄改判，為有理由，爰
  由本院予以廢棄，改判如主文第二項所示。至於上開應准許部
  分，原審為上訴人敗訴之判決，並無不合，上訴人指摘原判決
  此部分不當，求予廢棄改判，為無理由，應駁回其上訴。
本件事證已臻明確，兩造其餘之攻擊或防禦方法及所用之證據
  ，經本院斟酌後，認為均不足以影響本判決之結果，爰不逐一
  論列，併此敘明。
據上論結，本件上訴為一部有理由、一部無理由，依民事訴訟
  法第450條、第449條第1項、第79條、第85條第1項前段，判決
  如主文。
中　　華　　民　　國　　109 　年　　8 　　月　　26　　日
                  民事第十八庭  
                      審判長法  官  吳青蓉
                            法  官  林政佑
                            法  官  周美雲

正本係照原本作成。
被上訴人不得上訴。
上訴人如不服本判決，應於收受送達後20日內向本院提出上訴書
狀，其未表明上訴理由者，應於提出上訴後20日內向本院補提理
由書狀（均須按他造當事人之人數附繕本）上訴時應提出委任律
師或具有律師資格之人之委任狀；委任有律師資格者，另應附具
律師資格證書及釋明委任人與受任人有民事訴訟法第466 條之1
第1項但書或第2項（詳附註）所定關係之釋明文書影本。如委任
律師提起上訴者，應一併繳納上訴審裁判費。
中　　華　　民　　國　　109 　年　　8 　　月　　28　　日

　　　　　　　　　　　　　　書記官  呂  筑
附註：
民事訴訟法第466條之1（第1項、第2項）：
對於第二審判決上訴，上訴人應委任律師為訴訟代理人。但上訴
人或其法定代理人具有律師資格者，不在此限。
上訴人之配偶、三親等內之血親、二親等內之姻親，或上訴人為
法人、中央或地方機關時，其所屬專任人員具有律師資格並經法
院認為適當者，亦得為第三審訴訟代理人。